臺中高等行政法院判決　　　　　　　　　　　　　　　九十年度訴字第一五五七號
　　　　　　　　　　　　　　　.
　　原　　　告　創華股份有限公司
　　代　表　人　甲○○○○
　　訴訟代理人　賴國榕會計師
　　被　　　告　財政部臺灣省中區國稅局
　　代　表　人　乙○○
　　訴訟代理人　丙○○
右當事人間因營利事業所得稅事件，原告不服財政部中華民國九十年九月十三日台財
訴字第○九○○○一五四六三號訴願決定，提起行政訴訟。本院判決如左︰
　　主  文
訴願決定、原處分（復查決定）均撤銷。
訴訟費用由被告負擔。
　　事  實
甲、事實概要：
緣原告民國八十六年度營利事業所得稅結算申報，原經被告核定全年虧損新台幣（下
同）三、六九０、四一九元，應退稅額二、二二０元，嗣經被告調帳查核結果，調減
營業費用項下薪資、租金支出、保險費及折舊計一六、九六三、一九五元轉列於營業
成本項下，又認原告成本制度不健全，存貨紀錄不完備，乃依同業利潤標準核定銷貨
成本一０五、０八一、七八九元，核定全年所得額為一三、二七二、七七六元，應補
稅額三、三０八、一九四元。原告不服，申經復查結果，未獲變更，提起訴願，亦遭
決定駁回，遂提起本件行政訴訟。
乙、兩造之聲明：
一、原告訴之聲明﹕請求判決原處分（復查決定）及訴願決定均撤銷。
二、被告答辯之聲明﹕請求判決駁回原告之訴。
丙、兩造之陳述﹕
一、原告起訴意旨及補充理由略以﹕
（一）所得稅之課徵應衡酌經濟上之意義及實質課稅之公平原則為之，為大法官會議
      迭有解釋（如釋字第四二０號、四九六號、五００號解釋），按「稽徵機關進
      行調查或復查時˙˙˙其未提示者，稽徵機關得依查得之資料或同業利潤標準
      ，核定其所得額」、「納稅義務人已依規定辦理結算申報，但˙˙˙稽徵機關
      得依查得之資料或同業利潤標準，核定其所得額」、「本法所稱帳簿文據˙˙
      ˙」分別為所得稅法第八十三條及其施行細則第八十一條所明訂。然所得稅法
      第八十三條及其施行細則第八十一條均指稽徵機關要求提示各種證明所得額之
      帳簿、文據，係於納稅義務人未提示時，稽徵機關方得依查得之資料或同業利
      潤標準核定其所得額，原告於八十九年九月八日已依一般公認會計原理原則重
      編報表並提示帳冊憑證，被告機關應有義務進行查核，且財政部七十九年十一
      月二十八日亦曾發佈台財稅７９０３６７３４０號函闡明營利事業於行政救濟
      時補提帳證可改查帳核定課稅之相關見解。
（二）今被告機關縱係依會計師簽證時認定原告未設置完整之成本紀錄，而無法依查
      核準則等五十八條第一項認定，進而推定原告未提示相關帳簿文據，而依同業
      利潤標準核定其所得額，然依上述大法官釋字相關解釋之實質課稅原則，及依
      查核準則第五十八條第二項「製造業不合前項規定者，其耗用之原料如超過各
      該業通常水準，超過部分，除能提出正當理由，經查明屬實者外，應不予減除
      」，該項規定符合實質課稅之原則，亦即納稅義務人縱未符合查核準則第五十
      八條第一項的紀錄表單，如有正當理由者仍可主張核實課稅來認定成本。故被
      告機關指原告未符合查核準則第五十八條第一項規定，而推定依同業利潤標準
      核課的處分，應准許原告提出反證以證明實質所得，方符合租稅公平及正義，
      被告機關逕行以會計師簽證報告拒絕原告所重新提示之帳簿、文據，已屬不當
      。
（三）又原告八十六年度之營業收入中，有關商品買賣部分占八七˙二四％，而屬製
      造部分僅佔一二˙三四％，而被告機關一直以查核準則第五十八條第一項所規
      範的製造業來要求原告之帳簿憑證應達到此一標準，簡直是本末倒置，租稅公
      平正義及實質課稅對被告而言，顯然未受到應有的重視，原告之權益亦遭受到
      嚴重的扭曲。
（四）另對被告之答辯補充以﹕
　１、被告於九十一年一月十四日提出行政訴訟答辯狀前，曾於九十年十二月十四日
　　　調閱原告八十六年度之帳簿憑証，進行查核，並要求說明原料進耗存明細所載
　　　原料耗用與原料買賣之區分，於查核期間，原告之帳務處理人員充分配合且協
　　　助被告之承辦人員了解原告帳務處理之情形，且獲得被告之承辦人員之認可，
　　　商品買賣部分所編製之商品進銷存明細表是可供查核的，無論是進貨取得的進
　　　項發票或銷貨開具之銷項發票其品名、數量與單價皆可詳實核對至商品進銷之
　　　各項明細中，故被告於行政訴訟答辯狀中實體部分第四項中亦表明其為單純之
　　　商品買賣。此部份之銷貨收入占營業收入的比率為七五˙六七％。
　２、被告行政訴訟答辯狀中指出屬原告購入零組件，委託協力廠組立後銷售部分，
　　　平時對領料、退料並未作成紀錄，亦無生產日報表或生產通知單等內部控制文
　　　件可稽，不符合查核準則第五十八條第一項之規定，且製成品之存貨紀錄大部
　　　分先記載銷售，於月底一次記載入庫，原料又區分為買賣與投入組立耗用兩部
　　　分且有先耗用後進料之情形，顯見成本紀錄混亂而無法勾稽。此種觀點突顯出
　　　被告對法條之活用及產業界之認識尚有不足，說明如下﹕（１）因原告並非自
　　　行生產製造之工廠，係向原料商購買原料，直接交由協力廠進行製造組立之程
　　　序，所有過程之原料進出都已外包給協力廠而不經過原告之公司，俟協力廠將
　　　至成品完成才交由原告銷售，在此種情況下，被告竟然要以查核準則第五十八
　　　條第一項之規定來檢測原告對於原料之進出管制、生產報告等控制文件，豈不
　　　是很好笑？（２）原料商及協力廠通常一個月向原告公司開立發票請款一次，
　　　故有時會有先銷售後入庫之情形，且依財政部台財稅第８６１８９７５４０號
　　　函之內容，遲開發票適用稅捐稽徵法第四十八條之一規定，免按該法第四十四
　　　條規定處罰，既然財政部已有函釋免罰遲開發票之行為，又為何以此來作為責
　　　難原告之理由？
　３、原告之原料有區分為買賣部分及投入生產部分，被告僅因自行認定之成本結轉
　　　系統與原告不符，即推論其製造部分成本紀錄混亂，無法勾稽，全盤否認了屬
　　　買賣部分之原料亦能相互核對其進銷之各項明細，殊為可惜，租稅之核課本就
　　　應講究實事求是之精神，身為賦稅主管機關的被告更應樹立典範，怎可以推論
　　　之方式而犧牲原告之權益，令人不解？
　４、如上述各點，屬徵納雙方所不爭之商品買賣占營業收入之七五˙六七％，被告
　　　以推論方式未進一步查核之原料買賣占營業收入之一一˙五七％，屬雙方系爭
　　　之所在為製造部分僅占營業收入之一二˙三四％，而被告竟以如此低比率之爭
　　　異事項即在行政訴訟答辯狀中又再一次泯滅承認錯誤之道德勇氣來要求鈞院准
　　　予駁回原告之訴，絲亳無悔過之意，置原告之應有權益於何地，故原告在此懇
　　　求鈞院本於租稅之公平正義原則，撒銷訴願及復查決定暨原處分等語。
二、被告答辯意旨及補充理由略以﹕
（一）按「稽徵機關進行調查或復查時，納稅義務人應提示有關各種證明所得額之帳
      簿、文據；其未提示者，稽徵機關得依查得之資料或同業利潤標準，核定其所
      得額。」「本法第八十三條所稱之帳簿文據，其關係所得額之一部或關係課稅
      年度中某一期間之所得額，而納稅義務人未能提示者，稽徵機關得就該部分依
      查得資料或同業利潤標準核定其所得額。」分別為所得稅法第八十三條第一項
      及同法施行細則第八十一條所明定。次按「營利事業之費用與損失，應視其性
      質分為營業費用（如銷售、管理費用）與營業成本（如製造費用），分別審定
      並轉正。其應歸屬於營業成本之費用或損失，原列報於營業費用，經稽徵機關
      審定轉正者，應就調整部分分攤於期末存貨。」為營利事業所得稅查核準則（
      以下簡稱查核準則）第六十條所明定。又「營利事業自備原料委託廠商加工製
      造產品，其原、物料耗用數量，應比照營利事業所得稅結算申報查核準則第五
      十八條規定查核認定。說明：二、營利事業自備原料委託製造廠商加工製成產
      品出售，委託者既列報原、物料成本，則其出售產品所列報之原、物料數量，
      核與製造業之性質並無二致，應比照查核準則第五十八條規定辦理」「納稅義
      務人對其所委託會計師查核簽證之營利事業結算申報所得額縱有不同意見，係
      屬委託人與受託人間之觀點問題可自行商決，因非對稽徵機關之處分有所異議
      ，自無救濟程序之適用。」亦分別經財政部七十七年一月二十六日台財稅第0
      00000000號、六十三年八月二日台財稅第三五六七八號函釋有案。
（二）原告係以橡（塑）膠零件加工及機械組合（立）為業，原申報薪資支出七、一
      五六、六六六元、租金支出七三七、七三八元、保險費一四四、九七一元、折
      舊一五、四０一、八五八元，經被告機關初核時以原告申報薪資支出屬組立員
      薪資一、六七四、五二七元部分及其相關費用－保險費三０、二四八元，核其
      工作性質應屬生產過程中所需支付費用，另租金支出及折舊部分，屬組立廠之
      租金支出二００、０００元及模具折舊一五、０五八、四二０元，亦屬製造費
      用，依前揭查核準則第六十條規定予以轉列營業成本，惟其營業成本部分業經
      其簽證會計師查核認定，原告未設置完整之成本記錄，其成本制度不健全，存
      貨記錄不完備，乃依同業利潤標準毛利率百分之二十（行業代號：五二四一－
      九九）核定其營業成本一０五、０八一、七八九元，初查轉列營業成本一六、
      九六三、一九五元部分視同超限剔除。原告訴稱行業別屬其他機械買賣，被告
      機關核定內容已將其視同製造業，並援引財政部六十三年八月二日台財稅第三
      五六七八號函釋規定，主張既認定為製造業，應比照首揭查核準則第五十八條
      規定，請求重新查核。申經被告機關復查決定以，查所謂「直接人工製造費用
      」，係指直接從事生產所需之勞力報酬而言。至因銷售商品或管理業務，所僱
      用之員工報酬，則屬營業費用之薪資支出，與營業成本之直接人工製造費用性
      質不同，經查原告從事機械組合（立）所僱用之組立員，係直接參與商品製造
      ，其受領之薪資及其保險費，核屬直接人工及製造費用，另組立廠租金支出及
      模具折舊與前項系爭薪資支出及保險費性質相同亦應列為製造費用，被告機關
      查核時將其轉列營業成本，並無不合，惟因其成本依法核定，原申報營業成本
      已達同業利潤標準之成本金額，致初查轉列直接人工－薪資支出及製造費用、
      保險費、租金支出、折舊等，仍無法增列其營業成本金額。至原告主張應按前
      揭查核準則第五十八條查核其營業成本乙節，經查原告未設置完整之成本記錄
      ，其成本制度不健全，存貨記錄不完備，其營業成本無法查核，業經其會計師
      查核認定，被告機關乃依所得稅法第八十三條規定，按同業利潤標準毛利率百
      分之二十，核定其營業成本為一０五、０八一、七八九元，於法並無不合，遂
      駁回其復查之申請。財政部訴願決定，亦持與被告機關相同論見之外，並以原
      告雖對營業成本依法核定有異議，惟依前揭財政部七十七年一月二十六日台財
      稅第七六０一九三一四三號函釋，係原告與其所委託會計師間之觀點問題，自
      無行政救濟程序之適用，原告容有誤解，所訴應不可採，乃駁回其訴願。
（三）原告起訴意旨略謂：原告訴稱其八十六年度之營業收入中，有關商品買賣部分
      占百分之八七‧二四，而屬製造部分僅占百分之一二‧三四，被告機關以製造
      業之標準，要求原告符合首揭查核準則第五十八條第一項規定，有違租稅公平
      。況其已重編報表，並提示帳冊憑證，應依財政部七十九年十一月二十八日台
      財稅第七九０三六七三四０號函釋，查帳核定。
（四）查原告雖重新整理帳證，並編製相關成本表及損益表，惟查原告之營業型態主
      要有二：一為依客戶之需求開模具，並委託廠商製造成品後銷售，一為進口零
      組件（部分台灣採購），台灣組立成製成品後銷售，前者為單純之商品買賣，
      後者則應依財政部七十七年一月二十六日台財稅第七六０一九三一四三號函釋
      ，比照首揭查核準則第五十八條規定查核其成本，原告亦自行將營業成本區分
      為銷貨成本與產銷成本兩種。惟查有關製成品成本部分，因原告平時對領料、
      退料並未作成紀錄，亦無生產日報表或生產通知單等內部控制文件可稽，其帳
      載記錄不符合首揭查核準則第五十八條第一項之規定，是其製成品究係耗用何
      種原料及其每單位耗用量若干，並無相關資料可供查核。次查其製成品之存貨
      記錄，大部分先記載銷售，於月底始一次記載入庫（即無存貨卻有銷貨），且
      其成本均顯較售價高出甚多，有悖常理。又原告將原料區分為耗料及買賣兩種
      ，惟原告製成品之耗料既如前述無耗用記錄可供查核，且其原料亦多有先耗用
      後進料之情形，顯見其成本記錄混亂，致營業成本無法勾稽查核，從而被告機
      關依首揭規定按同業利潤標準毛利率百分之二十，核定其營業成本為一０五、
      ０八一、七八九元，並無不合。
（五）又原告之營業型態主要有二﹕一為依客戶之需求開模具，並委託廠商製造成品
　　　後銷售，一為進口零組件（部分台灣採購），委託台灣協力廠商組立成製成品
　　　後銷售，前者為單純之商品買賣，經就其重新整理提示之帳冊憑證及相關成本
　　　表查核結果，該部分尚可查核，後者既屬原告自備原料委託製造廠商加工製造
　　　成產品出售（該營業型態亦經原告於行政訴訟補充答辯狀陳明在案），則其出
　　　售產品所列報之原、物料數量，核與製造業之性質無異，自應比照營利事業所
　　　得稅查核準則第五十八條規定辦理，此觀諸首揭財政部函釋亦明。準此，依稅
　　　捐機關管理營利事業會計帳簿憑證辦法第二條之規定，應設置原物料明細帳、
　　　在製品明細帳、製成品明細帳、生產日報表等帳簿文據，以控管計算屬製造部
　　　分之營業成本，原告未依規定設置並提供相關表報，即無查核準則第五十八條
　　　第一項之適用，又原告製成品之耗料既無樣品、型錄及耗用記錄可供查核，且
      成本顯較售價高出甚多，有違常理，致該部分之成本仍無法查核，依首揭前行
      政法院判例，應依同業利潤標準，核定其營業成本。次查原告除自行申報組立
      廠之租金二００、０００元外，書立說明組立員之姓名及渠等之薪資金額計一
      、六七四、五二七元外，於重編營業成本表時，亦將上開工廠租金支出及組立
      員薪資轉列為製造成本，所訴其無製造工廠，所有過程之原料進出都已外包給
      協力廠而不經過原告之公司，豈能以查核準則第五十八條第一項規定來要求原
      告提出原料之進出管制、生產報告等控制文件乙節，顯係飾詞，核不足採等語
      。
　　理  由
一、本件被告認原告係以橡（塑）膠零件加工及機械組合（立）為業，原申報薪資支
    出七、一五六、六六六元、租金支出七三七、七三八元、保險費一四四、九七一
    元、折舊一五、四０一、八五八元，初核時以原告申報薪資支出屬組立員薪資一
    、六七四、五二七元部分及其相關費用－保險費三０、二四八元，核其工作性質
    應屬生產過程中所需支付費用，另租金支出及折舊部分，屬組立廠之租金支出二
    ００、０００元及模具折舊一五、０五八、四二０元，亦屬製造費用，依營利事
    業所得稅查核準則第六十條規定予以轉列營業成本，惟其營業成本部分業經其簽
    證會計師查核認定，原告未設置完整之成本記錄，其成本制度不健全，存貨記錄
    不完備，乃依同業利潤標準毛利率百分之二十（行業代號：五二四一－九九）核
    定其營業成本一０五、０八一、七八九元，全年所得額為一三、二七二、七七六
    元，固非無見。
二、按「稽徵機關進行調查或復查時，納稅義務人應提示有關各種證明所得額之帳簿
    、文據；其未提示者，稽徵機關得依查得之資料或同業利潤標準，核定其所得額
    。」「本法第八十三條所稱之帳簿文據，其關係所得額之一部或關係課稅年度中
    某一期間之所得額，而納稅義務人未能提示者，稽徵機關得就該部分依查得資料
    或同業利潤標準核定其所得額。」固分別為所得稅法第八十三條第一項及同法施
    行細則第八十一條所明定。然所得稅法第八十三條及其施行細則第八十一條均指
    稽徵機關要求提示各種證明所得額之帳簿、文據，係於納稅義務人未提示時，稽
    徵機關始得依查得之資料或同業利潤標準核定其所得額。
三、查原告之營業型態主要有二﹕一為依客戶之需求開模具，並委託廠商製造成品後
    銷售，一為進口零組件（部分台灣採購），委託台灣協力廠商組立成製成品後銷
    售，前者為單純之商品買賣，後者則屬原告自備原料委託製造廠商加工製造。商
    品買賣部分，經原告於八十九年九月八日重編報表並提示帳冊憑證，被告自承該
    部分就原告重新整理提示之帳冊憑證及相關成本表審查結果，尚可重新查核，則
    原處分（復查決定）自不得依同業利潤標準予以推計課稅。又原告之原料有區分
    為買賣部分及投入生產部分，兩造所不爭之商品買賣占營業收入之七五˙六七％
    ，被告查核之原料買賣占營業收入之一一˙五七％，製造部分僅占營業收入之一
    二˙三四％，被告自承其全部係按原告所屬之製造業（行業代號：五二四一─九
    九）同業利潤標準予以合併推計課稅，未加以區分，亦有未合。是本件原處分及
    復查決定，既有上開所述之違誤，訴願決定未予糾正，仍予維持，亦有未洽，應
    悉予撤銷，由被告詳查後，另為適法之處分，以昭折服。
據上論結，本件原告之訴為有理由，依行政訴訟法第一百九十五條第一項前段、第九
十八條第三項前段，判決如主文。
中　　華　　民　　國　　九十一　　　年　　　四　　　　月　　三 十 　　　日
                 臺 中 高 等 行 政 法 院   第 四 庭
                                審 判 長 法     官　沈　應　南
                                         法     官　許　武　峰
                                         法     官　黃　淑　玲
右正本證明與原本無異。
如不服本判決，應於判決送達後二十日內向本院提出上訴書狀，其未表明上訴理由者
，應於提起上訴後二十日內向本院提出上訴理由書（須依對造人數附具繕本）；如於
本判決宣示或公告後送達前提起上訴者，應於判決送達後二十日內補提上訴理由書（
須附繕本）。未表明上訴理由者，逕以裁定駁回。
提起上訴應預繳送達用雙掛號郵票拾份（每份三十四元)。
中　　華　　民　　國　　九十一　　　年　　　四　　　　月　　三 十 　　　日
　　　　　　　　　　　　　　　　　　　　 法院書記官　黃  靜  華
